【裁判字號】    98,消債抗,68
【裁判日期】    980217
【裁判案由】    更生事件
【裁判全文】
臺灣臺北地方法院民事裁定            98年度消債抗字第68號
抗  告  人  甲○○
上列抗告人因消費者債務清理條例事件聲請更生，對於中華民國
98年1 月9 日本院98年度消債更字第16號裁定，提起抗告，本院
裁定如下：
    主  文
抗告駁回。
抗告程序費用新臺幣壹仟元由抗告人負擔。
    理  由
一、抗告意旨略以：抗告人前因積欠多家金融機構消費借款未清
    償，故以書面向最大債權金融機構請求共同協商債務清償方
    案，約定自95年6 月起每月繳納費用新臺幣（下同）18,234
    元之協商條件。惟其每月收入僅16,000元，扣除必要生活費
    用及協商還款金額後，實無法維持最低生活；且聲請人自幼
    視力不佳領有殘障手冊並接受政府社會補助每月1,000 元，
    之後因視力問題影響工作與家庭生活，不得已將所經營之「
    雅音音樂教室」轉讓與他人經營，至收入驟減無力繳交上開
    協商金額，迫於無奈僅得於97年6 月毀諾，聲請人雙眼視力
    自去年起持續惡化，經醫生診斷為重度視力障礙，無法獨立
    經營「雅音音樂教室」僅能擔任鋼琴老師，賺取每月16,000
    元之鐘點費，而聲請人之配偶陳志隆收入亦不穩定，有銀行
    債務需清償，無法協助聲請人繳納協商所應繳交之金額，聲
    請人顯有不可歸責於己致履行顯有重大困難之事由，原審以
    抗告人名下尚有門牌號碼為台北市○○區○○街128巷37號5
    樓之房屋與坐落基地，雖設定第一順位抵押權最高限額8,
    700,000元，然並未設定次順位抵押權，且現存實際債權額
    為5,625,000元，倘將該房地出售，仍非不足支應協商方案
    之協商款項，履行無重大困難等理由，駁回抗告人更生之聲
    請。然抗告人所有之上述房屋及土地之公告價值分別為200,
    900元及2,759,370元，惟其上尚存有約5,625,000元之債權
    額，原審未經鑑價程序及其他客觀之換算數據，何以推定藉
    由出售房產得清償全數債務，為此爰依法提起抗告，請求廢
    棄原裁定等語。
二、按債務人對於金融機構因消費借貸、自用住宅借款、信用卡
    或現金卡契約而負債務，在聲請更生或清算前，應提出債權
    人清冊，以書面向最大債權金融機構請求協商債務清償方案
    並表明共同協商之意旨，消費者債務清理條例第151 條第1
    項定有明文。次按債務人與金融機構協商成立者，不得聲請
    更生或清算，但因不可歸責於己之事由，致履行顯有重大困
    難者，不在此限；本條例施行前，債務人依金融主管機關協
    調成立之中華民國銀行公會會員辦理消費金融案件無擔保債
    務協商機制與金融機構成立之協商，準用前項之規定，消費
    者債務清理條例第151 條第5 項、第6 項分別定有明文。又
    聲請更生或清算不合程式或不備其他要件者，法院應以裁定
    駁回之，但其情形可以補正者，法院應定期間先命補正，復
    為同條例第8 條所明定。依其立法理由可知，債務清償方案
    成立後，固由債務人按其條件履行，惟需於發生情事變更，
    在清償期間收入或收益不如預期，致該方案履行困難甚或履
    行不能，因不可歸責於己，始能聲請更生或清算，此項規定
    旨在避免債務人任意毀諾已成立之協商，濫用更生或清算之
    裁判上債務清理程序，蓋以債務清償方案係經當事人行使程
    序選擇權所為之債務清理契約，債務人應受該成立之協議所
    拘束，債務人既已與金融機構協商成立，如認該協商方案履
    行有其他不適當情形，自仍應再循協商途徑謀求解決。
三、本件抗告人主張其因每月收入扣除必要生活費用及協商還款
    條件後，無法維持最低生活，且因視力不佳，將所經營之音
    樂教室轉讓他人，致收入減低，無能力繼續履行原協商還款
    條件云云，然查：
  (一)抗告人前以書面向最大債權金融機構請求共同協商債務清償
    方案，約定自95年6 月起每月繳納費用18,234元之協商條件
    ，惟自97年6 月起即毀諾未繳款之事實，有聲請人提出之協
    議書1 份在卷為憑，又抗告人主張其嗣後因視力問題影響工
    作與家庭生活，不得已將所經營之「雅音音樂教室」轉讓與
    他人經營，現僅能擔任鋼琴老師，賺取每月16,000元之鐘點
    費，及領有政府每月1,000元之殘障補助金等情，固據提出
    存摺影本、收入切結書、診斷證明書及殘障手冊等在卷可憑
    ，而堪信為真實。然矧之抗告人所有之門牌號碼台北市○○
    區○○街128巷37號5樓之房屋暨台北市○○區○○段三小段
    328地號之土地，雖設定第一順位抵押權最高限額8,700,
    000元，其實際債權額僅5,625,000元，有土地及建物登記謄
    本各1份在卷可稽，而上開房地前經國泰世華商業銀行人員
    為徵信調查後，既核准設定最高限額抵押權8,700,000元，
    則衡諸銀行核定房屋貸款額度之實務經驗，應可合理推論該
    不動產若經出售至少亦可獲取8,700,000元之款項，而抗告
    人之債權總額共計僅7,356,910元（含上述房屋貸款5,62
    5,000元及無擔保債權1,731,910元），此有抗告人所提出之
    債權人清冊附卷為憑，足證抗告人之資產並未少於負債，應
    仍有能力償還協商債務。又抗告人目前之薪資收入雖不足支
    付協商款及上開生活所需，然其既有上開不動產可供清償債
    務，自無由同意其任意毀諾，而選擇更生之理。況該不動產
    價值不斐，衡情亦非抗告人維持最低生活所必需，故本件尚
    難認抗告人履行協商條件有何重大困難。
  (二)綜上所述，本件抗告人之收入固有降低之情形，然其名下仍
    有其他資產可供清償債務，抗告人又未舉證證明其履行協商
    條件有何重大困難，則其聲請更生自屬無據。
四、本件抗告人主張非可歸責於己之事由而有無法繼續履行之情
    事，為不可採。原審裁定駁回抗告人更生之聲請，核無違誤
    ，抗告意旨猶執前詞，指摘原裁定不當，求予廢棄另為裁定
    ，為無理由，應予駁回。
五、據上論結，本件抗告為無理由，依消費者債務清理條例第15
    條，民事訴訟法第495條之1第1項、第449條第1項、第95條
    、第78條，裁定如主文。
中    華    民    國    98    年   2    月    17  日
              民事第五庭  審判長法  官  薛中興
                                法  官  胡宏文
                                法  官  吳佳薇
以上正本係照原本作成。
本裁定不得抗告。
中    華    民    國    98    年   2    月    17  日
                                書記官  許博為


司法院資訊處製作；財團法人民間司法改革基金會備份。
